【裁判字號】    87,簡上,7
【裁判日期】    890426
【裁判案由】    履行契約
【裁判全文】
台灣台東地方法院民事判決  八十七年度簡上字第七號
    上  訴  人  丁○○
    訴訟代理人  王丕衍      律師
    被上訴人    乙○○      住.
    訴訟代理人  甲○○      住.
右當事人間請求履行契約事件，上訴人對於中華民國本院八十九年三月九日台東簡易
庭八十七年度東簡字第四七號第一審判決提起上訴，本院判決如左：
    主      文
上訴駁回。
第二審訴訟費用由上訴人負擔。
    事      實
甲、上訴人方面：
  一、聲明：（一）原判決廢棄；（二）被上訴人應將坐落台東縣台東市○○段一一
      ○九之四號土地移轉登記予上訴人所有。
  二、陳述：除與原審判決記載相同者予以引用外，另補稱：
  （一）上訴人與被上訴人於民國六十九年七月一日訂立合建房屋契約書乙紙，由被
        上訴人提供台東縣台東市○○段一一○九地號及一一○九之四地號兩筆土地
        ，上訴人則負責興建房屋三十六戶，並約定興建完成後將其中九戶分配予被
        上訴人，其餘則分歸上訴人所有。嗣上訴人興建第一批二十三戶完成，並依
        約將被上訴人應分得之九戶房屋移轉登記為其所有，履行義務完畢。詎被上
        訴人竟拒絕依約將前述一一○九之四地號土地移轉登記予上訴人（前述一一
        ○九地號土地前已過戶完畢），為此起訴請求被上訴人將該筆土地移轉登記
        為上訴人所有。
  （二）兩造間往來款項，始終未能會算清楚，雙方履行內容尚有爭執，本件請求權
        時效自不能開始，直於七十八年六月十八日被上訴人始書立對帳單，委由訴
        外人朱美峰交給上訴人，上訴人之請求權時效起點，應自該日起算。退步言
        之，於合建場合上訴人須履行義務完畢後，始得行使土地分配請求權，本件
        合建房屋係於七十二年二月二十八日始興建完成，之前上訴人尚不得請求被
        上訴人履行，因此本件請求權之行使並未罹於時效。
  三、證據：除援用第一審所提證據外，另補提：對帳單、本院八十五年度訴字第十
      四號民事判決、本院八十六年度易字第三三九號刑事判決、台灣台東地方法院
      檢察署七十一年十月七日偵訊筆錄影本各乙件、土地登記簿謄本十六件、建築
      改良物登記簿謄本二十二件。
乙、被上訴人方面：
  一、聲明：駁回上訴。
  二、陳述：除與原審判決記載相同者予以引用外，另補稱：
 （一）被上訴人係於六十九年七月一日與訴外人丙○○訂立前開合建契約，雙方約
       定施工期限自同年七月十五日起至七十年七月十四日止，上訴人嗣後出示其
       與丙○○於同年十月三十日所簽訂之委託狀，表示丙○○係受上訴人之委託
       代其訂立契約，因該房屋實際上係由上訴人施工興建，被上訴人乃接受之。
       本件無論依訂約時間抑契約所定完工期間，迄於八十六年十二月二十四日上
       訴人提起本件訴訟時，均已罹於十五年之請求權時效。又丙○○、上訴人嗣
       於七十一年三月二十四日因經濟不景氣，與被上訴人協商請求被上訴人同意
       將交屋期限展延至七十一年五月二十四日，茍未依約履行，被上訴人得沒收
       全部建築物、保證金，並簽訂協議書乙件。渠二人復於七十一年五月三十日
       再立切結書向被上訴人借款新台幣（下同）五十萬元，借款期限至七十一年
       八月三十日止，並承諾上訴人屆期還款並將全部房屋興建完成交付上訴人，
       如有逾期，願無條件交還被上訴人所提供之土地及其旁剩餘空地等語。上訴
       人嗣後始終遲不履行，被上訴人遂於同年十月十九日通知上訴人沒收保證金
       二十萬元、部分建物及聲明所示之土地，被上訴人自得拒絕履行。
 （二）因被上訴人於前述房屋興建完成前，已將上訴人應分與被上訴人之九戶房屋
       中之二戶轉賣，而上訴人施工不久，其財務即發生困難，無法繼續興建，被
       上訴人為避免上訴人建屋不成造成該二戶違約，於上訴人開口借款時只好借
       予，俾其建好房屋，其先後共借予一百餘萬元，被上訴人陸續請求還款均無
       果，因已延宕過久，且於催討過程中，上訴人態度十分不佳，七十八年六月
       十八日乃在朱美峰之斡旋下，由被上訴人提出單據，表明茍上訴人一次給付
       三十一萬零一百三十七元，被上訴人願和解等語，然上訴人迄仍分文未付，
       該單據並非對帳單，和解亦不生效力，且與前開合建契約並無關涉，本件請
       求權時效之起算自不受其影響。
  三、證據：除援用第一審所提證據外，另補提：建築改良物所有權狀影本五件、存
      證信函二件及協議書、切結書影本各乙件。
    理      由
一、本件上訴人起訴主張：上訴人與被上訴人於六十九年七月一日訂立合建房屋契約
    書乙紙，由被上訴人提供台東縣台東市○○段一一○九地號及一一○九之四地號
    兩筆土地，上訴人則負責興建房屋三十六戶，並約定興建完成後將其中九戶分配
    予被上訴人，其餘則分歸上訴人所有。嗣上訴人興建第一批二十三戶完成，並依
    約將被上訴人應分得之九戶移轉登記為其所有，履行義務完畢。詎被上訴人竟拒
    絕依約將前述一一○九之四號土地房屋移轉登記予上訴人（前述一一○九地號土
    地辦理過戶完畢），為此起訴請求被上訴人將該筆土地移轉登記為上訴人所有。
二、被上訴人則以：被上訴人係於六十九年七月一日與丙○○訂立合建契約，雙方約
    定施工期限自同年七月十五日起至七十年七月十四日止，上訴人嗣後出示其與丙
    ○○於同年十月三十日所簽訂之委託狀，表示丙○○為受其委託代其訂立前開合
    建契約，該房屋實際上係由上訴人興建，被上訴人乃接受之。本件無論依訂約時
    間抑契約所定完工期間，迄於八十六年十二月二十四日上訴人起訴時，均已罹於
    十五年之請求權時效。又丙○○、上訴人嗣於七十一年三月二十四日與被上訴人
    協商請求被上訴人同意將交屋期限展延至七十一年五月二十四日，茍未依約履行
    ，被上訴人得沒收全部建築物、保證金，並簽訂協議書乙件。渠二人復於七十一
    年五月三十日再立切結書向被上訴人借款五十萬元，借款期限至七十一年八月三
    十日止，並承諾上訴人屆期還款並將全部房屋興建完成交付上訴人，如有逾期，
    願無條件交還被上訴人所提供之土地及其旁剩餘空地。上訴人嗣後始終遲不履行
    ，被上訴人遂於同年十月十九日通知上訴人沒收保證金二十萬元、部分建物及聲
    明所示之土地，上訴人自無請求移轉登記之權。另上訴人先後共向被上訴人借款
    一百餘萬元，於七十八年六月十八日在朱美峰之斡旋下，由被上訴人提出單據，
    表明茍上訴人一次給付三十一萬零一百三十七元，被上訴人願和解等語，然上訴
    人迄今仍分文未付，該單據並非對帳單，和解亦不生效力，此與前開合建契約並
    無關涉，本件請求權時效之起算自不受其影響等語資為抗辯。
三、查被上訴人係於六十九年七月一日與丙○○訂立合建契約，雙方約定施工期限自
    同年七月十五日起至七十年七月十四日止，上訴人嗣後出示其與丙○○於同年十
    月三十日所簽訂之委託狀，表示丙○○係受其委託代其訂立前開合建契約，因該
    房屋實際上係由上訴人興建，被上訴人乃接受之，並已依該契約內容為部分給付
    等節，業據被上訴人於本院八十九年四月十二日審理時供承在卷，且丙○○確係
    接受上訴人之委託，代理上訴人與被上訴人訂立合建契約乙情，亦經丙○○證述
    在卷，從而前開合建契約係存在於兩造之間，堪以認定，此合先敘明。
四、按請求權因十五年間不行使而消滅，消滅時效自請求權可行使起算，民法第一百
    二十五條、第一百二十八條前段分別定有明文。又乙方（即被上訴人）所有豐樂
    段一一○九、一一○九之四兩筆土地地號面積共一千一百四十坪，全部提供為合
    建基地，甲方（即丙○○）出資興建房屋及建築一切費用（包括整地、排水系統
    、柏油路面、建築設計、執照申請、材料、工資、水電設備等）均應由甲方負責
    ，乙方不另出資；雙方議定興建規格為兩層樓房鐵筋水泥、加強磚造連棟式房屋
    ，乙方分配店舖六棟，住宅三棟等節，已為卷附合建房屋契約書第一條、第二條
    所明定，足認依該合建契約，被上訴人有移轉上訴人依合建契約所建蓋房屋坐落
    基地及法定空地所有權之義務，上訴人有將被上訴人所分得之店舖六棟，住宅三
    棟交付並移轉登記之義務，甚為明確。而遍查前開契約書全文，除契約書第三條
    約定：施工期限自六十九年七月十五日開工，至七十年七月十四日完工，如無故
    延誤，則上訴人願依據分配予被上訴人所有房屋，按當時價格折算百分之五十罰
    金外，有關兩造何時履行義務、如何履行、履行內容如何（例如被上訴人應將前
    述基地及法定空地所有權一次全部移轉完畢抑逐戶過戶？被上訴人係移轉登記予
    上訴人，再由上訴人自行移轉予其買受人，抑由被上訴人直接移轉登記予上訴人
    買受人？合建契約所預定之三十六戶房屋之起造人名義為何人？上訴人應將分予
    被上訴人之九戶房屋交付及移轉登記予被上訴人本人，抑其所指定之人？應一次
    全部移轉完畢，抑分次分戶為之？），則均語焉不詳。審酌兩造明定施工期限乙
    項之真意，係在強化上訴人之履行義務，而非在延長上訴人之契約利益，並參照
    被上訴人自施工期間屆滿前之七十年四月十六日起即陸續將同段一一○九之九、
    一一○九之十等地號（自同段一一○九地號分割出來）土地移轉予上訴人之買受
    人鄭玉、周海金等人，足認上訴人於施工期限屆滿前已處於得行使其請求權之狀
    況，實際上並已行使其權利，該項權利之請求權時效自不應因上訴人之片面違約
    遲延完工，而不予進行，顯為當然。再者，被上訴人所分得之房屋係於七十一年
    間建造完成，已經上訴人於原審陳述甚明，其於本院八十五年度訴字第一四號被
    上訴人請求上訴人給付借款事件中亦坦承七十一年九月工程結束，其後翻易前詞
    ，改稱七十二年間始完工云云，自不足採信。又依照兩造間之合建契約，被上訴
    人移轉基地及法定空地所有權之義務與上訴人將被上訴人所分得九戶房屋交付並
    移轉登記之義務間，並無同時履行關係，被上訴人並已為部分之給付，上訴人於
    本院審理時另主張應於分與被上訴人之九戶房屋均辦理過戶完畢，即最後一戶之
    同段一七三五建號房屋登記完成之七十二年二月二十八日起算請求權時效云云，
    顯屬無據。準此，本件不論自訂約日、契約所定完工日、實際完工日及上訴人實
    際行使其請求權之日起算，迄至上訴人之八十六年十二月二十四日提起本件訴訟
    ，均已罹於十五年之請求權時效，被上訴人主張時效抗辯拒絕給付，自屬有據。
五、又查，依前開合建房屋契約書第三條之約定，施工期限自六十九年七月十五日開
    工至七十年七月十四日完工，已如前述。而丙○○、上訴人嗣於七十一年三月二
    十四日曾與被上訴人協商請求被上訴人同意將交屋期限展延至七十一年五月二十
    四日，茍未依約履行，被上訴人得沒收全部建築物、保證金，並簽訂協議書，復
    於七十一年五月三十日再立切結書，向被上訴人借款五十萬元，借款期限至七十
    一年八月三十日止，並承諾上訴人屆期還款並將全部房屋興建完成交付上訴人，
    如有逾期，願無條件交還被上訴人所提供之土地及其旁剩餘空地，上訴人嗣後一
    直遲不履行，上訴人已於同年十月十九日通知上訴人沒收保證金二十萬元、部分
    建物及聲明所示之土地等節，有存證信函二件及協議書、切結書影本各乙件在卷
    可稽，被上訴人抗辯稱：因上訴人遲延給付，復違反嗣後所簽訂之協議書、切結
    書其已依約行使沒收保證金、部分建物及聲明所示之土地之權利，被上訴人自得
    拒絕履行等語，亦屬有據。上訴人遽以提起本訴請求被上訴人移轉系爭土地，自
    難認為有理由。
六、至兩造間另有借款爭執，兩造於七十八年六月十八日在朱美峰之斡旋下，被上訴
    人曾提出單據，表明茍上訴人一次給付三十一萬零一百三十七元，被上訴人願和
    解等乙情，核與本件訴訟係分屬不同之債權債務關係，與本件上訴人請求被上訴
    人移轉系爭土地權利無涉。上訴人據以主張本件請求權時效應自七十八年六月十
    八日起算云云，亦無理由。
七、綜上所述，上訴人基於合建契約，起訴請求被上訴人移轉系爭土地，為無理由，
    不能准許。原審為上訴人敗訴之判決，並無不合，上訴意旨指摘原判不當，求予
    廢棄改判，為無理由，應予駁回。
八、兩造其餘攻擊防禦方法，於本判決所為上述之判斷不生影響，不一一論列斟酌，
    附此說明。
九、據上論結，本件上訴為無理由，依民事訴訟法第四百三十六條之一第三項、第四
    百四十九條第一項、第七十八條，判決如主文。
中      華      民      國    八十九    年      四      月    二十六    日
                            台灣台東地方法院民事庭
~B審判長法官  林雅鋒
~B法      官  錢建榮
~B法      官  姜麗香
右為正本係照原本作成
中      華      民      國    八十九    年      四      月    二十六    日
~B法院書記官  陳俊德


司法院資訊處製作；財團法人民間司法改革基金會備份。
